【裁判字號】    95,交聲,1100
【裁判日期】    951031
【裁判案由】    交管條例聲異
【裁判全文】
臺灣板橋地方法院刑事裁定            95年度交聲字第1100號
原處分機關  交通部公路總局臺北區監理所蘆洲監理站
異  議  人
即受處分人  甲○○
上列受處分人因違反道路交通管理處罰條例事件，對於交通部公
路總局臺北區監理所蘆洲監理站於九十五年五月二十三日所為之
處分（原處分案號：北監蘆字第裁四六─ＡＡＪ○○○三○三號
），聲明異議，本院裁定如下：
    主  文
原處分關於吊扣、吊銷及註銷駕駛執照之部分撤銷。
前項撤銷部分不罰。
其餘異議駁回。
    理  由
一、原處分意旨略以：異議人即受處分人甲○○於民國九十一年
    五月二十二日上午九時十二分許，騎乘車牌號碼ＯＹＦ─八
    ○○號重型機車，行經臺北市○○○街與牯嶺街設有燈光號
    誌管制之交叉路口時闖紅燈，經臺北市政府警察局中正第二
    分局交通分隊值勤警員發現當場攔停填製臺北市政府警察局
    北市警交大字第ＡＡＪ○○○三○三號舉發違反道路交通管
    理事件通知單舉發，嗣經原處分機關於九十五年五月二十三
    日以北監蘆字第裁四六─ＡＡＪ○○○三○三號違反道路交
    通管理事件裁決書，依照道路交通管理處罰條例第五十三條
    、同條例第六十三條第一項第三款、違反道路交通管理事件
    統一裁罰基準及處理細則第四十三條、第四十四條及第六十
    一條等規定，裁處異議人罰鍰新臺幣（下同）四千五百元，
    記違規點數三點，並以一次裁決之方式，另行預示異議人有
    關罰鍰不繳納之相關處分（罰鍰限於九十五年六月二十二日
    前繳納）：(一)自九十五年六月二十三日起易處吊扣駕駛執照
    三個月，並限於九十五年七月七日前繳送。(二)九十五年七月
    七日前未繳送駕駛執照者，自九十五年七月八日起易處吊銷
    ，並逕行註銷駕駛執照。(三)駕駛執照吊（註）銷後，自九十
    五年七月八日起一年內不得重新考領駕駛執照等事項。
二、聲明異議意旨略以：(一)本件被舉發違規事實之時間係九十一
    年五月二十二日，應到案日為同年六月六日，惟交通部公路
    總局臺北區監理所蘆洲監理站遲至九十五年五月二十三日始
    為裁決，相隔近四年之久，明顯與違反道路交通管理事件統
    一裁罰基準及處理細則第四十四條第一項規定；(二)原裁決之
    主文第二項記載「上開罰鍰逾期不繳納之處分：1.自九十五
    年六月二十三日起易處吊扣駕駛執照三個月，並限於九十五
    年七月七日前繳送。2.九十五年七月七日前未繳送駕駛執照
    者，自九十五年七月八日起易處吊銷，並逕行註銷駕駛執照
    。3.駕駛執照吊（註）銷後，自九十五年七月八日起一年內
    不得重新考領駕駛執照。」然依修正前道路交通管理處罰條
    例第六十五條規定，發生前開法律效果之前提係「汽車所有
    人、駕駛人違反道路交通管理，經主管機關裁決後逾十五日
    未向管轄地方法院聲明異議，或其聲明異議經法院裁定確定
    ，而不依裁決或裁定繳納罰鍰或不繳送汽車牌照、駕駛執照
    者」，倘受處分人已依修正前道路交通管理處罰條例第八十
    七條第一項規定，向管轄地方法院聲明異議，即暫時無從發
    生同條例第六十五條第一項第一款至第三款規定之法律效果
    。裁決書之處罰主文於構成要件該當前，即提前對聲明異議
    人為議處吊扣、吊銷之處分，顯然違法。爰依法聲明異議，
    請求撤銷原處分。
三、按行為後法律有變更者，適用行政機關最初裁處時之法律。
    但裁處前之法律有利於受處罰者，適用最有利於受處罰者之
    規定，行政罰法第五條定有明文。就行政罰而言，該行政罰
    之適法性，原則上以原處分作成時之法律狀態為判斷基準，
    而非以法院判決時之法律狀態為判斷基準（最高行政法院九
    十五年度判字第三三五號、第三三六號判決意旨參照）。道
    路交通管理處罰條例第五十三條雖於九十四年十二月二十八
    日總統華總一義字第０九四００二一二五八一號令修正公布
    ，並於九十五年六月二十三日行政院以院臺交字第０九五０
    ０八七六八五號令發布，定自九十五年七月一日施行；且違
    反道路交通管理事件統一裁罰基準及處理細則業經九十五年
    六月三十日交通部交路字第０九五００八五０三七號令、內
    政部台內警字第０九五０八七０八六四號令會銜修正發布全
    文八十一條，並自九十五年七月一日施行。惟本件違規行為
    發生於九十一年五月二十二日，原處分機關裁決時間為九十
    五年五月二十三日，是行政機關最初裁處時修正公布之道路
    交通管理處罰條例第五十三條、第六十三條尚未施行，仍應
    依修正前道路交通管理處罰條例第五十三條、第六十三條及
    違反道路交通管理事件統一裁罰基準及處理細則規定處理。
    復按汽車駕駛人，行經有燈光號誌管制之交叉路口闖紅燈者
    ，處新臺幣一千八百元以上五千四百元以下罰鍰，修正前道
    路交通管理處罰條例第五十三條定有明文；且依同條例第六
    十三條第一項第三款規定，應記違規點數三點。又所謂「汽
    車」，係指在道路上不依軌道或電力架線而以原動機行駛之
    車輛（包括機器腳踏車），同條例第九十二條第一項所授權
    訂立之道路交通安全規則第二條第一項第一款亦有明文規定
    。故機車駕駛人如有上開闖紅燈之違規情形，亦有首揭處罰
    規定之適用，合先敘明。
四、經查：
  (一)異議人甲○○固不否認其於上揭時間騎乘車牌號碼ＯＹＦ─
    八○○號重型機車，行經臺北市○○○街與牯嶺街設有燈光
    號誌管制之交叉路口時闖紅燈之事實，是以異議人於前開時
    地確有騎乘機車闖紅燈之違規事實，堪以認定。
  (二)按因違反道路交通管理處罰條例之行為經警開立舉發單，該
    舉發單僅屬交通主管機關據以裁罰之依據，並非交通主管機
    關所為之終局性裁罰處分，而行為人因交通違規遭開立舉發
    單後，迄至移送交通主管機關裁罰之期間，道路交通管理處
    罰條例並未設有時效之規定，應依九十四年二月二十五日立
    法公布，並於九十五年二月二十五日施行之行政罰法第二十
    七條規定：「行政罰之裁處權，因三年期間之經過而消滅」
    、「前項期間自違反行政法上義務之行為終了時起算」。然
    同法第四十五條第一項、第二項規定：「本法施行前違反行
    政法上義務之行為應受處罰而未經裁處，於本法施行後裁處
    者，除第十五條、第十六條、第十八條第二項、第二十條及
    第二十二條規定外，均適用之。」、「前項行政罰之裁處時
    效，自本法施行之日起算。」，且揆諸本條之立法意旨，係
    採不溯既往原則，是該法施行前違反行政法上義務之行為應
    受處罰而未經裁處者，裁處權時效自該法施行之日起算（臺
    灣高等法院九十五年度交抗字第四三五號、第四七一號裁定
    意旨參照）。準此，本件係行政罰法施行前之違規行為，依
    該法第四十五條第二項規定，裁處權之三年時效，應自九十
    五年二月五日起算，是本件之裁罰尚未逾法定之三年時效期
    間。再按修正前道路交通管理事件統一裁罰標準及處理細則
    第四十四條第一項規定：「違反道路交通管理事件行為人，
    未依規定自動繳納罰鍰或未依規定到案聽候裁決，處罰機關
    應於舉發違反道路交通管理事件通知單送達後二個月內依基
    準表逕行裁決之」，係主管機關即交通部與內政部為補充前
    揭道路交通管理處罰條例漏未對處罰機關於受理違反道路交
    通管理事件裁決時效所為之補充性質行政命令，然因該細則
    第四十四條第一項並未規定處罰機關違反「二個月」期間之
    規定時有失權之效果，故解釋上該規定屬訓示之規定，端在
    促使各處罰機關儘速處理，以免形成積案，導致無法達成交
    通管理之目的。本件原處分機關未依上開細則規定於舉發單
    送達後二個月內依基準表逕行裁罰，固有處分遲延或行政管
    理之缺失，惟裁決處分不因之違法，原處分機關所作成之裁
    決處分仍屬合法有效。
  (三)次按異議人行為時之修正前道路交通管理處罰條例第六十五
    條第一項第三款、第二項規定：汽車所有人、駕駛人違反道
    路交通管理，經主管機關裁決後逾十五日未向管轄地方法院
    聲明異議，或其聲明異議經法院裁定確定，而不依裁決或裁
    定繳納罰鍰者，按其罰鍰數額，易處吊扣汽車牌照或駕駛執
    照一個月至三個月；不依期限繳送汽車牌照或駕駛執照者，
    吊銷其汽車牌照或駕駛執照。前項第三款之汽車所有人、駕
    駛人如無汽車牌照或駕駛執照可資易處吊扣時，得就原處分
    或裁定確定之罰鍰加倍處罰；逾十五日後仍不繳納者，移送
    法院強制執行。上開易處吊扣或吊銷駕駛執照處分（以下簡
    稱易處處分）之本質應屬「行政執行」性質，而非行政秩序
    罰。行政秩序罰係行政機關為維持行政上秩序，以達成行政
    目的，對行為人過去違反行政上義務者，所為之處罰，又稱
    行政罰或行政制裁罰；而行政執行者，係於行政執行程序中
    ，針對不履行行政義務之相對人，以強制執行之手段，使其
    履行過去之義務，或產生與履行義務相同之事實狀態之謂。
    前者屬處罰之行政處分性質，後者非屬處罰性質，而係執行
    之手段，屬事實行為；前者處罰規定散見各行政法規，以「
    行政罰法」為統一適用之法典，後者則係依行政執行法之規
    定為之；前者之種類有罰鍰及其他態樣不同之不利益處分，
    至於後者則有「怠金」、「代履行」及「直接強制」等手段
    。是二者無論對象、目的、本質及程序均有不同，不容混淆
    。又「易處處分」係以吊扣、吊銷駕照及逕行註銷等強制執
    行之方式，促使違規行為人履行其所遭受之行政罰處分，以
    本件而言，即係以此等易處處分，使行為人繳納違規受處罰
    鍰四千五百元之義務，以達強制執行之目的，依行政執行法
    第四條第一項前段之規定，得由原處分機關或該管行政機關
    為之。所以原處分機關固有權執行此等易處處分，以督促違
    規人履行前所受行政罰之義務。惟按依法令或本於法令之行
    政處分，負有行為或不行為義務，經於處分書或另以書面限
    定相當期間履行，逾期仍不履行者，由執行機關依間接強制
    或直接強制方法執行之。前項文書，應載明不依限履行時將
    予強制執行之意旨，行政執行法第二十七條定有明文。此即
    行政法學說所稱之「告戒」程序，告戒程序係以書面限定相
    當期間履行，並載明不依限履行時將予強制執行之意旨。換
    言之，告戒內容至少必須包括「限期履行義務」及「告知將
    實施強制執行方法」之意旨。又易處處分之目的，無非係欲
    藉由駕照被吊扣或甚至吊銷之直接強制方法，形成證照被吊
    扣（銷）之極度不便壓力，進而逼迫義務人履行原處罰之罰
    鍰義務，所以在吊扣（銷）駕照處分未送達予義務人前，此
    類行政處分（或事實行為）尚無法發生外部效力，而無法對
    義務人產生實際上的督促效果，亦即原處分機關必須先確定
    受處分人已收到裁處罰鍰之裁決書，而已逾期未聲明異議，
    始得再送達另紙裁決書（或強制執行處分書），限定繳納罰
    鍰之期限，並表明於期限屆至後將執行吊扣駕照處分之行政
    執行，如又未依期限繳送駕照，始得再送達另紙定期執行吊
    銷駕照之處分，並告以自何時起逕行註銷，並將該註銷效果
    之處分書再行送達受處分人，亦即原處分機關如欲執行易處
    處分之行政執行方法，即應遵守行政執行法第二十七條所定
    之告戒程序，於每次更易執行方法時，應定期命履行期限及
    將發生之效果，始為合法。本件原處分機關卻於屬於行政秩
    序罰之罰鍰處分裁決書併列記載何時執行易處處分之效果，
    原處分機關尚未確定行政秩序罰處分已合法送達生效，即直
    接於內部作業，以單純自行記載之日期，依次為吊扣至吊（
    註）銷處分，而省略歷次之告戒程序，此種圖行政機關作業
    方便，而忽略人民依法應享有之程序保障及權利之作法，顯
    有違法及不當之處，自應予以撤銷。
  (四)綜上所述，原處分機關依據僅得發生罰鍰效果之裁決書，一
    併記載易處吊扣及吊銷駕駛執照之處分，並進而予以執行，
    於程序上已有違法之處，此部分易處處分，均因未經合法送
    達，而均不生效力，亦即本件裁決書對異議人所生之效果，
    僅有罰鍰處分，原處分既有如上違法不當之處，自應由本院
    將原處分撤銷，另為主文第二項之諭知。至其餘受處分人於
    舉發單所載時、地既有闖紅燈之行為，其違規事實明確，原
    處分機關依法裁處並無違誤，此部分異議為無理由，應予駁
    回。
五、據上論結，應依道路交通案件處理辦法第十九條、第二十條
    前段，裁定如主文。
中  華  民  國    九十五    年    十    月    卅一    日
                        交通法庭  法  官  張筱琪
以上正本證明與原本無異
如不服本裁定，應於送達後五日內，向本院提出抗告狀。
                                  書記官  廖舜宜
中  華  民  國    九十五    年    十    月    卅一    日


司法院資訊處製作；財團法人民間司法改革基金會備份。
